【裁判字號】    92,上,569
【裁判日期】    921021
【裁判案由】    損害賠償
【裁判全文】
臺灣高等法院民事判決                              九十二年度上字第五六九號
    上  訴  人    戊○○
    兼  右二人
    法定代理人    甲○○
    共      同
    訴訟代理人    易定芳律師
    被  上訴人    丙○○○○○.
    訴訟代理人    陳玉滿
右當事人間損害賠償事件，上訴人對於中華民國九十二年四月二十九日臺灣士林地方
法院九十一年度訴字第一二○○號第一審判決提起上訴，經本院於九十二年十月七日
言詞辯論終結，判決如左：
    主      文
上訴駁回。
第二審訴訟費用由上訴人負擔。
    事實及理由
一、上訴人主張：被上訴人高銘兆於民國（下同）八十七年六月間以台北市北投區○
    ○○路九二號農舍（下稱系爭農舍）向台北市政府建設局申請設立馬槽農園，為
    馬槽農園之負責人，明知馬槽農園不宜作為營利事業使用，且設立時未設置適當
    換氣防護裝備及梯子、安全帶等緊急避難設備，竟於八十九年三月六日邀集許長
    周及無溫泉管理經驗之上訴人之被繼承人蔡朝東三人合夥經營馬槽農園，由蔡朝
    東管理馬槽農園，惟被上訴人對溫泉經營事務，仍多所介入。八十九年十月三日
    蔡朝東臨時找盧國興、盧國宗二人清洗溫泉水槽，當日中午十二時許，盧國興於
    槽內清理淤泥時昏迷倒地，蔡朝東與盧國宗見狀下人孔救人，亦不支倒地；農園
    廚師呂順嘉下人孔進行搶救，亦被嗆暈。嗣經鄰居以電鋸鋸開槽體，將四人送往
    台北市立陽明醫院急救，蔡朝東因硫化物吸入性中毒，導致心肺衰竭死亡。被上
    訴人將系爭農舍變更為營利之溫泉供應使用，且自始欠缺必要設置，致蔡朝東誤
    認已有合格之必要設置，於清洗水槽時，因吸入硫化氫中毒死亡，故被上訴人之
    訴人己○○、戊○○、乙○○，丁○○係蔡朝東之子女。上訴人甲○○因蔡朝東
    死亡支出喪葬費二十萬元，又受扶養權利年限為四十四年，按行政院主計處國民
    所得統計摘要所載年平均消費支出新台幣（下同）二十七萬六千三百三十一元計
    算，其受扶養權利金額為六百三十二萬七千九百七十九元，因另有四名子女共負
    扶養義務，故得請求賠償之受扶養金額為一百五十八萬一千九百九十四元。上訴
    人乙○○、丁○○受扶養權利年限依序三年、七年（至成年止），按行政院主計
    處國民所得統計摘要所載年平均消費支出二十七萬六千三百三十一元計算，受扶
    養權利金額分別七十四萬六千零九十三元、一百六十二萬二千零六十二元，因另
    有一扶養義務人分擔，故得請求賠償之受扶養金額依序為三十七萬三千零四十六
    元、八十一萬一千零三十一元。又蔡朝東意外身亡，上訴人甲○○、己○○、戊
    ○○、乙○○，丁○○因而悲痛欲絕，上訴人甲○○併請求賠償精神慰撫金三十
    萬元，上訴人己○○、戊○○、乙○○，丁○○各請求賠償精神慰撫金二十萬元
    等情。爰依侵權行為之法律關係，求為命被上訴人給付上訴人甲○○二百零八十
    萬一千九百九十四元（喪葬費二十萬元、扶養費一百五十八萬一千九百九十四元
    、精神慰藉金三十萬元），上訴人己○○、戊○○精神慰撫金各二十萬元，上訴
    人乙○○五十七萬三千零四十六元（精神慰撫金二十萬元、扶養費三十七萬三千
    零四十六元），丁○○一百零一萬一千零三十一元（精神慰撫金二十萬元、扶養
    費八十一萬一千零三十一元），及加計法定遲延利息之判決（原審為上訴人敗訴
    之判決。上訴人聲明不服）。並上訴聲明為：(一)原判決廢棄。(二)被上訴人應給付
    上訴人甲○○二百零八萬一千九百九十四元、上訴人己○○二十萬元、上訴人戊
    ○○二十萬元、上訴人乙○○五十七萬三千零四十六元、上訴人丁○○一百零一
    萬一千零三十一元，及均自起訴狀繕本送達翌日起，至清償日止，按年息百分之
    五計算之利息。(三)願供擔保，請准宣告假執行。
二、被上訴人則以：蔡朝東是馬槽農園之實際經營者，對於園內一切安全措施有落實
    之責任，蔡朝東雖因清洗水塔吸入硫化物而死亡，然與被上訴人之行為並無因果
    關係，被上訴人之行為亦無過失等語，資為抗辯。並答辯聲明：(一)上訴駁回。(二)
    如受不利判決，願供擔保免為假執行。
三、經查，被上訴人高銘兆八十七年六月間以系爭農舍向台北市政府建設局申請設立
    馬槽農園，有上訴人提出之建照執照申請書可證（見原審卷第一○四、一○五頁
    ）。八十九年十月三日上訴人之被繼承人蔡朝東找盧國興、盧國宗二人清洗溫泉
    水槽，嗣蔡朝東因下人孔搶救盧國興，導致硫化物吸入性中毒，因而心肺衰竭死
    亡等情，為兩造所不爭執，並有台北市政府勞工局八十九年十二月五日北市勞檢
    三字第八九六一九二四五○○號函檢附「台北市北投區馬槽農園清理溫泉水槽發
    生硫化氫中毒職業災害報告書在卷可按（見原審卷一四─二一頁），復據本院調
    閱台灣士林地方法院檢察署八十九年度相字第六一二號相驗卷、八十九年偵字第
    九七五四號、九七五五號、一一二二八號、九十年調偵字第一○二號過失致死全
    卷（下稱過失致死案件）屬實。又上訴人甲○○、己○○、戊○○、乙○○、丁
    ○○分別為被害人蔡朝東之配偶及子女等事實，亦有
    卷第二二－二三頁），堪信為真實。
四、茲本件首應審究者為，被上訴人之行為與蔡朝東之死亡之結果間有無因果關係？
    查：
  (一)民法第一百八十四條第一項前段規定：「因故意或過失，不法侵害他人之權利者
    ，負損害賠償責任」，故侵權行為之成立，應具備之客觀要件為(1)自己的加害行
    為。(2)行為須不法。(3)侵害權利。(4)發生損害。(5)加害行為與損害有因果關係。
    主觀要件為(1)責任能力即侵權行為能力。(2)有故意或過失即意思責任等。其中所
    謂「加害行為與損害有因果關係」係指因侵權行為所發生損害賠償之債，須損害
    之發生與侵權行為間有相當因果關係始能成立，惟所謂相當因果關係，係以行為
    人之行為所造成之客觀存在事實，為觀察之基礎，並就此客觀存在事實，依吾人
    智識經驗判斷，通常均有發生同樣損害結果之可能者，該行為人之行為與損害間
    ，即有因果關係。
  (二)經查，馬槽農園係由被上訴人與訴外人許長周、及上訴人之被繼承人蔡朝東合夥
    經營，業據被上訴人及訴外人許長周於其等被訴過失致死案件中所自承（見偵字
    第九七五五號卷二一頁反面、二二頁，相字六一二號卷三五頁反面、七二、七四
    頁），並經證人即許長周之配偶呂麗雪到庭證述在卷（見本院卷五一頁），復有
    載明股權比例之合夥經營契約書在卷可按（見原審卷六七─七一頁），是被上訴
    人固為馬槽農園合夥人之一。惟於本件事故發生前，馬槽農園實際經營者係上訴
    人之被繼承人蔡朝東，業據上訴人甲○○於被上訴人被訴過失致死案件偵查中自
    承：「高銘兆都委託我先生（即蔡朝東）來經營馬槽農園，高先生說他有空會來
    看，但我不知道他身體不好，大約五、六月開始都是我先生在處理農園的事」、
    「平常由蔡朝東負責管理」、「只是口頭上全權委由我先生蔡朝東經營」等語（
    見同上偵字第九七五五號偵查卷二二頁，相字第六一二號卷八○、八一頁），亦
    據合夥人許長周陳述：「我出資，未參與業務，不了解，後來是蔡朝東經營，有
    事才去向高銘兆說，因高（銘兆）最近身體不佳」等語（見同上偵字第九七五四
    號卷二十一頁反面）甚詳。復經證人即馬槽農園之前經理楊聯華於原審證述：「
    相驗卷第三十九頁的溫泉水桶（即事故發生當時蔡朝東清洗之水槽）是蔡朝東買
    的，之前施工都是蔡先生施工的，因他本身是工頭，我在八十八年十一、十二月
    去馬槽農園的時候，關於施工也都是蔡朝東在那邊帶頭，他是工頭。關於黑色水
    桶的擺設也是蔡朝東擺的。‧‧第一次是我清理（水桶），我是在上面清理，第
    二次是蔡朝東帶二個工人去清，第二次即事故發生當次。．．．馬槽農園的實際
    經營者是蔡朝東，我在現場是聽蔡朝東指示做事的內容。我的薪水是蔡朝東發給
    我的。被上訴人高銘兆比較少來農園，一個月來不到二次。」（見原審卷一一九
    頁），以及證人即馬槽農園之前售票及作帳人員姜惠華證稱：「是蔡朝東僱用我
    的，當初是蔡朝東處理馬槽農園的事務，所以是他通知我‧‧．．我是擔任溫泉
    的售票人員，七、八月的時候有兼做帳，我的薪水是由蔡朝東發放。被告高銘兆
    在我工作這段時間是偶而有來農園，他來就看看，巡視環境。被告高銘兆和蔡朝
    東是合夥關係，我在農園是聽蔡朝東的指示來做工作。‧‧農場設備如果有損壞
    需要更換，是由蔡朝東指示員工或親自去購買。」等語（見原審卷一二○、一二
    一頁）明確；另清洗水槽死亡之工人盧國興之母親許玉雲亦證述：盧國興係蔡朝
    東僱用及發薪水，案發當日，盧國興告知係幫蔡朝東做事等語（見同上相六一二
    字卷一五頁反面、七八頁）；馬槽農園之廚師呂順嘉亦證稱：蔡朝東係農園之股
    東及管理人等語（見同上相六一二字卷一九頁），足認於本件事故發生前，馬槽
    農園實際經營者係蔡朝東，亦即該農園是否進行溫泉水槽之清洗，以及如何進行
    ，是否應增設必要之安全設備後才進行清洗，全賴蔡朝東之決定及指揮，並非被
    上訴人所能知悉，因此縱認被上訴人於設立馬槽農園已知悉該處不宜作為營利事
    業使用，且亦有未設置適當換氣防護裝備及梯子、安全帶等緊急避難或救援人員
    使用之客觀事實，然該客觀事實並非通常均有發生致人死亡結果之可能，則自難
    認被上訴人設立馬槽農園之行為與上訴人之被繼承人蔡朝東死亡間有相當因果關
    係存在。
  (三)又被上訴人過失致死案件，亦經檢察官以「蔡朝東既為馬槽農園合夥事業之執行
    人，在其執行業務範圍內，自應由其負起法律科以之義務，應在其業務內，其始
    為實際之負責人，科其法定之義務始能確實落實公共政策之推行，被告等（即被
    上訴人及許長周）固得隨時檢查合夥事務，但究不能要被告合夥人實際負起執行
    業務合夥人於業務範圍內所須負之法定責任及注意義務，綜上，有關勞工安全衛
    生法所定之作為義務，應由實際負責人蔡朝東負責，因此尚無將此一責任，責由
    被告等承擔。再者盧國興之死亡係肇因於吸入過量之硫化氫導致死亡之結果，而
    雇主使勞工從事缺氧危險作業時，原應予設置適當換氣防護裝備及梯子、安全帶
    等緊急避難或救援人員使用，方屬正辦。惟蔡朝東臨時找盧國清來清理溫泉水塔
    之情，事前並未告知被告等人，此觀甲○○之前開陳述自明，是被告等既對危險
    之發生無從得知，實無法遽認被告等對於盧國興等死亡之結果有應注意而疏於注
    意之情形，尚難以業務過失致死之罪責相，．．．．應認被告等罪嫌不足」為不
    起訴處分確定，有九十年度調偵字第一○二號不起訴處分書在卷可按，是被上訴
    人設立馬槽農園之行為與蔡朝東之死亡間自無相當因果關係存在。
五、綜上所述，上訴人本於侵權行為之法律關係，請求被上訴人給付上訴人甲○○二
    百零八萬一千九百九十四元、上訴人己○○二十萬元、上訴人戊○○二十萬元、
    上訴人乙○○五十七萬三千零四十六元、上訴人丁○○一百零一萬一千零三十一
    元及自起訴狀繕本送達翌日起，至清償日止，按年息百分之五計算之利息，為無
    理由，不應准許。其假執行之聲請亦失所附麗，應併予駁回。原審為上訴人敗訴
    之判決，及駁回其假執行之聲請，並無不合。上訴意旨指摘原判決不當，求予廢
    棄改判，為無理由，應予駁回。
六、兩造其餘攻擊防禦方法與判決結果無涉，爰無一一論述之必要，併此敘明。
七、據上論結，本件上訴為無理由，依民事訴訟法第四百四十九條第一項、第七十八
    條，判決如主文。
中      華      民      國    九十二    年      十      月    二十一    日
                              民事第十四庭
                                  審判長法  官  張  劍  男
                                        法  官  李  行  一
                                        法  官  蔡  芳  齡
正本係照原本作成。
如不服本判決，應於收受送達後二十日內向本院提出上訴書狀，其未表明上訴理由者
，應於提出上訴後二十日內向本院補提理由書狀（均須按他造當事人之人數附繕本）
上訴時應提出委任律師或具有律師資格之人之委任狀；委任有律師資格者，另應附具
律師資格證書及釋明委任人與受任人有民事訴訟法第四百六十六條之一第一項但書或
第二項（詳附註）所定關係之釋明文書影本。
中      華      民      國    九十二    年      十      月    二十二    日
                                        書記官  蔡  錦  輝
附註：
民事訴訟法第四百六十六條之一（第一項、第二項）：
對於第二審判決上訴，上訴人應委任律師為訴訟代理人。但上訴人或其他法定代理人
具有律師資格者，不在此限。
上訴人之配偶、三親等內之血親、二親等內之姻親，或上訴人為法人、中央或地方機
關時，其所屬專任人員具有律師資格並經法院認為適當者，亦得為第三審訴訟代理人
。


司法院資訊處製作；財團法人民間司法改革基金會備份。
